【裁判字號】    98,訴,3402
【裁判日期】    981119
【裁判案由】    違反台灣地區與大陸地區人民關係條例等
【裁判全文】
臺灣臺中地方法院刑事判決              98年度訴字第3402號
聲  請  人  臺灣臺中地方法院檢察署檢察官
被      告  甲○○
上列被告因違反台灣地區與大陸地區人民關係條例等案件，經檢
察官聲請簡易判決處刑（九十八年度撤緩偵字第二０二號），本
院臺中簡易庭認不宜以簡易判決處刑，移由刑事庭依通常程序審
理（九十八年度中簡字第二０五八號），由本院合議庭裁定依簡
式審判程序審理判決如下：
    主    文
甲○○共同違反不得使大陸地區人民非法進入臺灣地區之規定，
處有期徒刑壹年貳月，減為有期徒刑柒月；又違反不得使大陸地
區人民非法進入臺灣地區之規定，處有期徒刑壹年貳月，減為有
期徒刑柒月。應執行有期徒刑壹年，緩刑參年，並應向公庫支付
新臺幣伍萬元。
    犯罪事實
一、甲○○與真實姓名、年籍均不詳之成年人，為圖使已成年之
    大陸女子曾珍（所涉行使明知為不實之事項而使公務員登載
    於職務上所掌之公文書罪嫌，已由臺灣臺中地方法院檢察署
    檢察官以九十七年度偵字第一０五七二號案件為緩起訴之處
    分確定），以假結婚後之不實團聚名義來臺之方式非法進入
    臺灣地區，竟共同基於使大陸地區女子非法進入臺灣地區之
    犯意聯絡，其二人並與曾珍共同基於行使使公務員登載不實
    事項於職務上所掌公文書之概括犯意聯絡，甲○○經由上開
    真實姓名、年籍均不詳之成年人之介紹、引見，於民國九十
    三年五月二十六日前往大陸地區，並於同年月二十八日，在
    大陸地區廣西省柳州市公證處與大陸女子曾珍辦理假結婚登
    記手續，並於取得大陸地區廣西省公證處所製作之「結婚公
    證書」後，即於同年六月二日先行返臺，以上開「結婚公證
    書」向財團法人海峽交流基金會申請文書驗證獲淮而於同年
    七月七日出具「證明」，並於同年月十日，填具「大陸地區
    人民進入臺灣地區保證書」，向南投縣政府警察局集集分局
    五城派出所申請，使不知情之承辦員警在其上填寫其與曾珍
    係夫妻關係之不實事項而核具證明，復於同年月十三日，持
    前開「結婚公證書」、財團法人海峽交流基金會出具之驗證
    「證明」、「大陸地區人民進入臺灣地區保證書」、戶籍謄
    本（尚未有其與曾珍結婚之不實登記內容）等文件，連同「
    大陸地區人民進入臺灣地區旅行證申請書」，向前內政部警
    政署入出境管理局（後改制為內政部入出國及移民署），以
    配偶來臺探親以團聚之不實理由申請大陸女子曾珍入境，且
    於同年八月九日前至址設臺中市○○街九一號之內政部警政
    署入出境管理局臺中面談室接受面談，經前內政部警政署入
    出境管理局不知情之承辦人員實質審查後未能發現有偽而許
    可入境，使大陸女子曾珍於九十三年九月四日（聲請簡易判
    決處刑書誤載為同年八月九日），以配偶探親、團聚之不實
    名義，非法自高雄機場入境，並由甲○○於同年十月二十五
    日，填具「結婚登記申請書」、「換領國民身分證申請書」
    ，並檢附上開「大陸地區人民進入臺灣地區保證書」等資料
    ，向南投縣魚池鄉戶政事務所申請辦理結婚之戶籍登記及其
    國民身分證配偶欄之變更登記，而連續行使前開使公務員登
    載不實結婚內容之「大陸地區人民進入臺灣地區保證書」，
    致使該戶政事務所不知情之承辦公務人員，將其與大陸女子
    曾珍結婚及其配偶為大陸女子曾珍之不實事項，登載於職務
    上所掌之戶籍謄本、戶口名簿及其換發之國民身分證等公文
    書上，並據以核發其與大陸地區女子曾珍結婚之戶籍謄本及
    換領之國民身分證，足以生損害於警政機關對於保證責任、
    入出境管理及戶政機關對於戶政管理之正確性。而大陸女子
    曾珍非法來臺後，因未能順利覓得工作，且因其在大陸地區
    之父親生病，乃於九十四年三月四日返回大陸地區。
二、甲○○於九十四年二月二日修正公布之刑法，自九十五年七
    月一日生效施行後，為使大陸女子曾珍非法進入臺灣地區，
    竟又另行基於使大陸地區女子非法進入臺灣地區之犯意，並
    與曾珍共同基於行使使公務員登載不實事項於職務上所掌公
    文書之犯意聯絡，於九十五年十二月十二日，填具「大陸地
    區人民進入臺灣地區保證書」，向臺中市警察局第五分局水
    湳派出所申請，使不知情之承辦員警在其上填寫其與曾珍係
    夫妻關係之不實事項而核具證明，並於同日持載有其與曾珍
    結婚、曾珍為其配偶等不實內容之戶籍謄本、「大陸地區人
    民進入臺灣地區保證書」等文件，連同「大陸地區人民進入
    臺灣地區旅行證申請書」，向前內政部警政署入出境管理局
    ，以配偶來臺探親之團聚不實理由申請大陸女子曾珍入境，
    經前內政部警政署入出境管理局不知情之承辦人員實質審查
    後未能發現有偽而准許入境，使大陸女子曾珍於九十六年二
    月八日，以配偶探親以團聚之不實名義，非法自桃園中正機
    場入境，足以生損害於警政機關對於保證責任、入出境管理
    及戶政機關對於戶政管理之正確性。嗣因逾期停留之曾珍在
    臺賣淫（甲○○不知情），於九十七年二月十八日凌晨零時
    十分許，為警在臺中市○區○○街九五號五樓之八查獲，並
    於同年四月十五日為內政部入出國及移民署專勤事務第二大
    隊臺中專勤隊專員訊問時，供承其係以假結婚方式非法入境
    來臺，乃為警查悉上情。
三、案經內政部入出國及移民署專勤事務第二大隊臺中專勤隊報
    請臺灣臺中地方法院檢察署檢察官偵查後聲請簡易判決處刑
    ，由本院改依通常程式，並由合議庭裁定依簡式審判程式審
    理。
    理    由
一、訊據被告甲○○對於上揭事實均坦承不諱，且有證人曾珍於
    警、偵訊之證述在卷可憑，足認被告之自白與事實相符而為
    可信。又被告、曾珍並無結婚之真意，竟使不知情之員警在
    「大陸地區人民進入臺灣地區保證書」上登載被告與曾珍係
    夫妻關係之不實事項，及使不知情之戶政機關人員在所掌之
    戶籍謄本等公文書上登載被告與曾珍結婚、曾珍為被告之配
    偶等不實內容，並持以向前內政部警政署入出境管理局以配
    偶來臺探親之團聚不實理由申請大陸女子曾珍入境，使不知
    情之承辦人員實質審查後未能發現有偽而准許曾珍入境，自
    足以生損害於警政機關對於保證責任、入出境管理及戶政機
    關對於戶政管理之正確性甚明。此外，復有發證日期分別為
    九十三年八月十三日、九十六年一月九日之入境許可證、九
    十三年七月十日、九十五年十二月十二日之大陸地區人民進
    入臺灣地區保證書、收文日期分別為九十三年七月十六日、
    九十五年十二月十二日之大陸地區人民進入臺灣地區旅行證
    申請書、被告與曾珍二人之面談紀錄各二件、旅客入出境記
    錄查詢三紙、結婚登記申請書、戶籍謄本、財團法人海峽交
    流基金會證明、結婚公證書、大陸地區人民申請來台查詢各
    一份在卷可佐，本件事證明確，被告犯行洵堪認定。
二、論罪科刑：
（一）按臺灣地區與大陸地區人民關係條例第七十九條第一項對
      於違反同條例第十五條第一款所定不得使大陸地區人民非
      法進入臺灣地區之處罰，旨在防止大陸地區人民非法進入
      臺灣地區，以維護臺灣地區之安全與安定；所稱「非法」
      ，自應從實質上之合法性予以判斷，凡評價上違反法秩序
      之方法，均屬「非法」，故在大陸地區通謀虛偽結婚，以
      不實之結婚證明辦理相關戶籍登記、入境等手續，憑以進
      入臺灣地區，其所持之入境許可文件雖係入出境主管機關
      所核發，形式上為合法，惟係以詐欺方法而取得，即不具
      實質上之合法性，仍屬非法進入臺灣地區（最高法院九十
      二年度臺上字第四０號、九十四年度臺上字第一０六四號
      刑事判決意旨參照）。
（二）復查被告如犯罪事實欄一所示之行為後，於九十四年二月
      二日修正公布之刑法，已自九十五年七月一日起生效施行
      ，參照最高法院九十五年度第八次刑事庭會議決議內容，
      依現行刑法第二條第一項之規定，就與被告如犯罪事實欄
      一所示行為之罪刑有關之主刑罰金刑、共同正犯、連續犯
      、牽連犯、宣告多數有期徒刑之定應執行刑等一切情形，
      綜其全部罪刑之結果而為比較之結果（詳見附表所載），
      被告所為如犯罪事實欄一所示之犯行，應適用被告行為時
      之刑法（即修正前之刑法）相關規定。
（三）是核被告如犯罪事實欄一、二所為，均係犯臺灣地區與大
      陸地區人民關係條例第七十九條第一項之違反不得使大陸
      地區人民非法進入臺灣地區之規定罪（現行臺灣地區與大
      陸地區人民關係條例第七十九條第一項之規定，係於九十
      二年十二月二十九日修正公布，並自九十二年十二月三十
      一日施行。本件被告所為如犯罪事實欄一、二所示之使大
      陸女子曾珍非法入境時間，均係在九十二年十二月三十一
      日之後，是被告此部分之行為，即均應逕行適用現行法即
      九十二年十月二十九日修正公布、自同年月三十一日起生
      效施行之臺灣地區與大陸地區人民關係條例第七十九條第
      一項之規定論處，而不須為新舊法之比較，附為敘明）及
      刑法第二百十六條、第二百十四條之行使明知為不實之事
      項而使公務員登載於職務上所掌之公文書罪。
（四）又被告如犯罪事實欄一、二所犯使公務員於職務上所掌公
      文書登載不實之低度行為，應為行使之高度行為所吸收，
      均不另論罪。
（五）被告與如犯罪事實欄一所示之真實姓名、年籍均不詳之成
      年人二人間，就使大陸地區女子曾珍非法進入臺灣地區之
      犯行；被告與曾珍二人間，就如犯罪事實欄一、二所示之
      行使明知為不實之事項而使公務員登載於職務上所掌公文
      書之犯行，各有犯意之聯絡與行為之分擔，均應論以共同
      正犯（聲請簡易判決處刑書就被告所為如犯罪事實欄一所
      示使大陸地區女子曾珍非法進入臺灣地區之犯行部分，漏
      未論前開真實姓名、年籍均不詳之成年人為共同正犯，及
      誤論曾珍亦為被告所為如犯罪事實欄一、二所示使大陸地
      區人民非法進入臺灣地區犯行之共同正犯，均容有未洽，
      併予敘明）。
（六）聲請簡易判決處刑書雖未敘及被告於九十五年十二月十二
      日填具「大陸地區人民進入臺灣地區保證書」，向臺中市
      警察局第五分局水湳派出所申請，使不知情之承辦員警在
      其上填寫其與曾珍係夫妻關係之不實事項而核具證明之刑
      法第二百十四條之明知為不實之事項，而使公務員登載於
      職務上所掌之公文書犯行，然此部分與聲請簡易判決處刑
      書所載被告於同日向前內政部警政署入出境管理局，行使
      上揭「大陸地區人民進入臺灣地區保證書」，以配偶來臺
      探親之團聚不實理由申請大陸女子曾珍入境之刑法第二百
      十六條、第二百十四條之行使明知為不實之事項而使公務
      員登載於職務上所掌公文書之犯行間，具有低度行為為高
      度行為所吸收之一罪關係而為聲請簡易判決處刑之效力所
      及，本院自應併為審理。
（七）被告如犯罪事實欄一所示先後二次之行使使公務員登載不
      實事項於職務上所掌公文書之犯行，時間緊接，犯罪構成
      要件相同，顯係基於概括之犯意反覆為之，為連續犯，應
      依修正前刑法第五十六條之規定，論以一罪，並加重其刑
      。
（八）被告如犯罪事實欄一所示之違反不得使大陸地區人民非法
      進入臺灣地區之規定罪、連續行使明知為不實之事項而使
      公務員登載於職務上所掌之公文書罪之二罪間，有手段、
      目的之關係，為牽連犯，應依修正前刑法第五十五條之規
      定，從一較重之違反不得使大陸地區人民非法進入臺灣地
      區罪處斷（最高法院九十八年度臺上字第三二九０號刑事
      判決意旨參照）。而被告所為上開連續行使明知為不實之
      事項而使公務員登載於職務上所掌之公文書罪，既因與前
      揭違反不得使大陸地區人民非法進入臺灣地區之規定罪，
      具有修正前刑法所定之牽連犯關係，而應從一較重之違反
      不得使大陸地區人民非法進入臺灣地區之規定罪處斷，於
      據上論斷欄固尚應併引用輕罪條文，惟僅引用輕罪本條條
      文即刑法第二百十六條、第二百十四條即可，不必再引修
      正前刑法第五十六條之規定【最高法院六十二年度第一次
      刑庭庭推總會議決議（五）之決議意旨參照】，併此敘明
      。
（九）至被告於九十四年二月二日修正公布之刑法、自九十五年
      七月一日生效施行後所為之如犯罪事實欄二所示之違反不
      得使大陸地區人民非法進入臺灣地區之規定罪、行使明知
      為不實之事項而使公務員登載於職務上所掌之公文書罪之
      二罪間，則因上揭刑法之修正已廢除牽連犯之規定，應合
      理擴張解釋「一行為」之概念，而認被告行使明知為不實
      之事項而使公務員登載於職務上所掌公文書，同時亦在使
      大陸女子以非法方法進入臺灣地區，被告係以一行為觸犯
      上開二罪名，應依刑法第五十五條想像競合犯之規定，從
      一較重之違反不得使大陸地區人民非法進入臺灣地區之規
      定罪處斷（臺灣高等法院臺中分院九十八年度上訴字第四
      四四號刑事判決意旨參照）。
（十）被告如犯罪事實欄一、二所示之先、後二次違反不得使大
      陸地區人民非法進入臺灣地區規定之犯行，已相距長逾二
      年以上，且被告如犯罪事實欄二所示之違反不得使大陸地
      區人民非法進入臺灣地區規定之犯行，係於九十四年二月
      二日修正公布之刑法、自九十五年七月一日生效施行後所
      為，顯見其犯意各別，應予分論併罰。
（十一）爰審酌被告之素行、犯罪之動機、目的、以假結婚方式
        使大陸女子曾珍進入臺灣地區○○○○段、使大陸女子
        非法入境之人數為一人、入境之次數為二次、對警政機
        關對於保證責任、入出境管理及戶政機關對於戶政管理
        正確性之損害及被告犯罪後坦承犯行，態度尚屬良好等
        一切情狀，就其上開先、後二次所為之違反不得使大陸
        地區人民非法進入臺灣地區規定之二犯行，分別量處如
        主文所示之宣告刑，以示懲儆。
（十二）中華民國九十六年罪犯減刑條例已於九十六年七月四日
        公布，並自同年七月十六日起生效施行，依上開條例第
        二條第一項第三款：「犯罪在中華民國九十六年四月二
        十四日以前者，除本條例另有規定外，依下列規定減刑
        ：三、有期徒刑、拘役或罰金，減其刑期或金額二分之
        一。」之規定，被告如犯罪事實欄一、二所示犯行之犯
        罪時間，均在九十六年四月二十四日以前，且無上開條
        例所定不應減刑之情形，爰依該條例第二條第一項第三
        款、第七條之規定，各予以減刑，並就上開二減得之刑
        ，定其應執行之刑。
（十三）末查，被告前未曾因故意犯罪受有期徒刑以上刑之宣告
        ，有臺灣臺中地方法院檢察署刑案資料查註紀錄表及臺
        灣高等法院被告前案紀錄表各一份在卷可憑，且被告於
        本院審理時坦承犯行，態度良好，其經此科刑教訓，當
        知警惕而無再犯之虞，本院認其所宣告之刑，以暫不執
        行為適當，惟考量其本案之行為對警政機關保證責任、
        入出境管理、戶政機關戶政管理之損害程度及對社會秩
        序之負面影響，認有命其負擔條件而為緩刑之必要，爰
        依刑法第七十四條第一項第一款、第二項第四款之規定
        ，併予諭知緩刑三年，並應向公庫支付新臺幣五萬元，
        以勵自新。
據上論斷，應依刑事訴訟法第四百五十二條、第二百九十九條第
一項前段，臺灣地區與大陸地區人民關係條例第七十九條第一項
、第十五條第一款，刑法第十一條前段、第二條第一項前段、第
二十八條（修正前）、第二百十六條、第二百十四條、第五十五
條（修正前）、第五十五條、第五十一條第五款（修正前）、第
七十四條第一項第一款、第二項第四款，刑法施行法第一條之一
第一項、第二項前段，中華民國九十六年罪犯減刑條例第二條第
一項第三款、第七條，判決如主文。
本案經檢察官乙○○到庭執行職務
中    華    民    國    98    年    11    月    19    日
                  刑事第十一庭  法  官  李雅俐
以上正本證明與原本無異。
如不服本判決應於收受判決後10日內向本院提出上訴書狀，並應
敘述具體理由；其未敘述上訴理由者，應於上訴期間屆滿後20日
內向本院補提理由書（均須按他造當事人之人數附繕本）「切勿
逕送上級法院」。
                                書記官  莊金屏
中    華    民    國    98    年    11    月    19    日
附錄論罪科刑法條：
臺灣地區與大陸地區人民關係條例第七十九條第一項：
違反第十五條第一款規定者，處一年以上七年以下有期徒刑，得
併科新臺幣一百萬元以下罰金。
臺灣地區與大陸地區人民關係條例第十五條第一款：
左列行為不得為之：
一、使大陸地區人民非法進入臺灣地區。
刑法第二百十六條：
行使第二百十條至第二百十五條之文書者，依偽造、變造文書或
登載不實事項或使登載不實事項之規定處斷。
刑法第二百十四條：
明知為不實之事項，而使公務員登載於職務上所掌之公文書，足
以生損害於公眾或他人者，處三年以下有期徒刑、拘役或五百元
以下罰金。
附表：（刑法修正前、後與被告如犯罪事實欄一所示罪刑有關規
        定之比較─依附表編號七所示綜合比較之結論，應適用
        修正前之刑法相關規定。）
一、刑法第二百十六條、第二百十四條之條文本身均未修正。至
    有關刑法施行法第一條之一第一項、第二項前段之規定，考
    其立法目的在於將刑法分則條文之罰金單位由原先的銀元，
    改為新臺幣，而不變動其罰金之最高度，以配合刑法總則中
    第三十三條第五款關於罰金單位之修正（因提高三十倍又將
    單位改為新臺幣，等同原條文適用修正廢止前罰金罰鍰提高
    標準條例第一條前段提高罰金最高度，再折算為新臺幣），
    解釋上不屬於刑法第二條第一項刑罰法律有變更之情形，僅
    係罰金計算單位之修正，是以刑法修正後關於應適用法條所
    定法定罰金刑之貨幣單位及提高標準，應適用刑法施行法第
    一條之一之規定，而毋須為新、舊法之比較（臺灣高等法院
    暨所屬法院九十五年度法律座談會第十九號提案參照）。
二、（一）修正事項：主刑之罰金刑。
    （二）修正前刑法第三十三條第五款：「罰金：（銀元）一
          元以上。」
    （三）修正後刑法第三十三條第五款：「罰金：新臺幣一千
          元以上，以百元計算之。」
    （四）比較結果：修正後之規定並非有利於被告。
三、（一）修正事項：共同正犯。
    （二）修正前刑法第二十八條：「二人以上共同實施犯罪之
          行為者，皆為正犯。」
    （三）修正後刑法第二十八條：「二人以上共同實行犯罪之
          行為者，皆為正犯。」
    （四）比較結果：修正後之規定並未有利於被告。
四、（一）修正事項：連續犯。
    （二）修正前第五十六條：「連續數行為而犯同一之罪名者
          ，以一罪論。但得加重其刑至二分之一。」
    （三）修正後：廢除修正前刑法第五十六條連續犯之規定。
    （四）比較結果：修正後之規定並非有利於被告。
五、（一）修正事項：牽連犯。
    （二）修正前刑法第五十五條：「一行為而觸犯數罪名，或
          犯一罪而其方法或結果之行為犯他罪名者，從一重處
          斷。」
    （三）修正後刑法第五十五條：「一行為而觸犯數罪名者，
          從一重處斷。但不得科以較輕罪名所定最輕本刑以下
          之刑。」，即刪除牽連犯之規定。
    （四）比較結果：修正後之規定並非有利於被告。
六、（一）修正事項：宣告多數有期徒刑之定應執行刑。
    （二）修正前刑法第五十一條第五款：「宣告多數有期徒刑
          者，於各刑中之最長期以上，各刑合併之刑期以下，
          定其刑期。但不得逾二十年。」
    （三）修正後刑法第五十一條第五款：「數罪併罰，分別宣
          告其罪之刑，依下列各款定其應執行者：五、宣告多
          數有期徒刑者，於各刑中之最長期以上，各刑合併之
          刑期以下，定其刑期。但不得逾三十年。」
    （四）比較結果：修正後之規定並非有利於被告。
七、結論：綜上所陳，依現行刑法第二條第一項：「行為後法律
    有變更者，適用行為時之法律。但行為後之法律有利於行為
    人者，適用最有利於行為人之法律。」之從舊從輕規定，因
    修正後刑法對被告並非有利，故仍應依刑法第二條第一項前
    段之規定，適用被告行為時之刑法（即修正前之刑法）相關
    規定。


司法院資訊處製作；財團法人民間司法改革基金會備份。
